臺灣士林地方法院民事判決　　　　　　 91年度重訴字第370號
原　　　告　台灣肥料股份有限公司
法定代理人　甲○○
訴訟代理人　林志豪律師
複 代理 人　陳添信律師
被　　　告　庚○○
訴訟代理人　陳河泉律師
　　　　　　辛○○
　　　　　　己○○
右　一　人
複 代理 人　丙○○
被　　　告　戊○○
訴訟代理人　陳河泉律師
　　　　　　丙○○
被　　　告　癸○
訴訟代理人　壬○○
　　　　　　陳河泉律師
被　　　告　丁○○
訴訟代理人　陳河泉律師
　　　　　　己○○
右　一　人
複 代理 人　丙○○
被　　　告　乙○○
當事人間請求返還房屋事件，本院於 94 年 3 月 21 日言詞辯
論終結，判決如下：
    主  文
被告癸○、戊○○、乙○○應將坐落台北市○○區○○段四小段
三一０之一地號土地上，門牌號碼為台北市○○區○○路二段一
一０號建物及雨遮（如附圖所示Ａ１、Ａ２部分）拆除，將土地
返還原告。
被告癸○、戊○○、乙○○應給付原告新台幣柒拾萬零陸佰伍拾
伍元，及自民國九十四年二月二十四日起至返還前項土地之日止
，如在此之前清償則至清償日止，按週年利率百分之五計算之利
息；並自民國九十四年二月二十四日起至返還前項所示土地之日
止，按月給付原告新台幣壹萬壹仟壹佰玖拾壹元。
被告庚○○應將坐落台北市○○區○○段四小段三０九之一、三
一０之一、三一四之一地號上，門牌號碼為台北市○○區○○路
二段一一二號建物及雨遮（如附圖所示Ｂ３、Ｂ４、Ａ７、Ｄ３
部分，二樓為Ａ８、Ｂ６、Ｄ４部分）拆除，將土地返還原告。
被告庚○○應給付原告新台幣參拾肆萬肆仟柒佰肆拾陸元，及自
民國九十一年六月十四日起至返還前項土地之日止，如在此之前
清償則至清償日止，按週年利率百分之五計算之利息；並自民國
九十一年六月十四日起至返還前項所示土地之日止，按月給付原
告新台幣伍仟玖佰元。
被告戊○○應將坐落台北市○○區○○段四小段三一０之一、三
一四之一、三一四之三地號上，車庫、門牌號碼為台北市○○區
○○路二段一一四號建物及雨遮（如附圖所示Ａ４、Ｄ２、Ｃ２
、Ｃ３部分，二樓為Ｄ５，三樓為Ｄ６部分）拆除，將土地返還
原告。
被告戊○○應給付原告新台幣伍拾參萬陸仟柒佰陸拾陸元，及自
民國九十一年六月十四日起至返還前項土地之日止，如在此之前
清償則至清償日止，按週年利率百分之五計算之利息；並自民國
九十一年六月十四日起至返還前項所示土地之日止，按月給付原
告新台幣玖仟貳佰肆拾肆元。
被告丁○○應將坐落台北市○○區○○段四小段三一四之一、三
一四之三地號上，門牌號碼為台北市○○區○○路二段一一六號
建物（如附圖所示Ｄ１、Ｃ１部分）拆除，將土地返還原告。
被告丁○○應給付原告新台幣玖拾貳萬壹仟貳佰陸拾玖元，及自
民國九十三年四月三十日起至返還前項土地之日止，如在此之前
清償則至清償日止，按週年利率百分之五計算之利息；並自民國
九十三年四月三十日起至返還前項所示土地之日止，按月給付原
告新台幣壹萬伍仟零陸拾參元。
原告其餘之訴駁回。
訴訟費用由被告癸○、戊○○、乙○○負擔百分之二十二，被告
庚○○負擔百分之十一，被告戊○○另負擔百分之十七，被告丁○○負擔百分之三十，餘由原告負擔。
本判決第一項、第二項部分，於原告以新台幣壹佰捌拾萬元為被
告癸○、戊○○、乙○○供擔保後，得假執行。但被告癸○、戊○○、乙○○如於執行標的物拍定、變賣或物之交付前，以新臺
幣伍佰參拾壹萬柒仟壹佰伍拾元為原告預供擔保，得免為假執行
。
本判決第四項前段新台幣參拾肆萬肆仟柒佰肆拾陸元部分，於原
告以新台幣壹拾貳萬元為被告庚○○供擔保後，得假執行。但被
告庚○○如於執行標的物拍定、變賣前，以新台幣參拾肆萬肆仟
柒佰肆拾陸元為原告預供擔保，得免為假執行。
本判決第六項前段新臺幣伍拾參萬陸仟柒佰陸拾陸元部分，於原
告以新台幣壹拾捌萬元為被告戊○○供擔保後，得假執行。但被
告戊○○如於執行標的物拍定、變賣前，以新臺幣伍拾參萬陸仟
柒佰陸拾陸元為原告預供擔保，得免為假執行。
本判決第八項前段新台幣玖拾貳萬壹仟貳佰陸拾玖元部分，於原
告以新台幣參拾壹萬元為被告丁○○供擔保後，得假執行。但被
告丁○○如於執行標的物拍定、變賣前，以新台幣玖拾貳萬壹仟
貳佰陸拾玖元為原告預供擔保，得免為假執行。
原告其餘假執行之聲請駁回。
    事實及理由
一、程序部分：被告主張原告93年4 月28日撤回及追加變更狀中
    ，業已撤回張水源、洪連珠部分，訴訟繫屬業已消滅，所追
    加戊○○、癸○及丁○○部分不合法，又原告94年1 月26日
    追加變更狀中，除變更之被告癸○、戊○○、乙○○以外被
    告部分，應認亦已撤回等語，惟查，原告93年4 月28日狀中
    撤回張水源、洪連珠部分，僅為本訴之一部分，本訴之訴訟
    繫屬並未消滅，原告再追加被告戊○○、癸○及丁○○部分
    ，並無不合法，且被告於原告追加變更後，於93年5 月17日
    言詞辯論時並未異議，亦已視為同意原告之變更追加，又原
    告94年1 月26日追加變更狀中，固僅記載被告癸○、戊○○
    、乙○○部分之聲明，惟經本院詢問原告之真意，其係就台
    北市○○區○○路2 段110 號房屋為追加變更，並無變更其
    他聲明之意，應認被告主張其他部分原告均已撤回乙節，並
    不可採。
二、本件原告起訴主張：坐落台北市○○區○○段四小段 309-1
    、310-1、314-1、314-3 地號土地為原告所有，被告癸○、
    戊○○、乙○○公同共有之台北市○○區○○路 2段 110號
    房屋無權占用如附圖所示A1、A2部分（該屋原為闕林吻所有
    ，闕林吻死亡後則由其配偶張水源及養女即被告癸○、養子
    即被告戊○○繼承，嗣張水源死亡後，再由其子即被告乙○○及養女即被告癸○繼承）；被告庚○○所有之台北市○○
    區○○路2段112號房屋無權占有如附圖所示B3、B4、A7、D3
    部分（2樓為A8、B6、D4部分）；被告戊○○所有之台北市
    南港區○○路○ 段114 號房屋無權占有如附圖所示A4、D2、
    C2、C3部分（2 樓為D5部分，3 樓為D6部分），被告丁○○
    所有之台北市○○區○○路2 段116 號房屋無權占有如附圖
    所示D1、C1部分，爰依民法第767 條之規定，訴請被告還地
    ，併依民法第179 條之規定，請求被告返還自起訴狀繕本或
    追加起訴狀繕本送達翌日起至返還系爭土地之日止，相當於
    租金之不當得利及法定遲延利息等語。並聲明：(一)被告癸○
    、戊○○、乙○○應將坐落台北市○○區○○段4小段310-1
    地號土地上門牌號碼台北市○○區○○路2 段110 號建物及
    雨遮如附圖所示A1、A2部分拆除，將土地返還原告。並給付
    原告新台幣（下同）828,648 元，及自94年1 月26日追加訴
    狀送達翌日起至返還土地止，按週年利率5%計算之利息，並
    按月給付原告14,280元；(二)願供擔保請准就前項聲明宣告假
    執行；(三)被告庚○○應將坐落台北市○○區○○段4 小段30
    9-1 、310 -1、314-1 地號土地上門牌號碼台北市○○區○○路2 段112 號建物及雨遮如附圖所示B3、B4、A7、D3、A8
    、B6、D4部分拆除，將土地返還原告。並給付原告436,010
    元，及自起訴狀送達翌日起至返還土地止，按週年利率5%計
    算之利息，並按月給付原告7,385 元；(四)被告戊○○應將坐
    落台北市○○區○○段4 小段310-1 、314-1 、314-3 地號
    土地上門牌號碼台北市○○區○○路2 段114 號建物及雨遮
    如附圖所示A4、D2、C2、C3、D5、D6部分拆除，將土地返還
    原告。並給付原告679,731 元，及自起訴狀送達翌日起至返
    還土地止，按週年利率5%計算之利息，並按月給付原告11,4
    30元；(五)被告丁○○應將坐落台北市○○區○○段4 小段31
    4-1、314-3地號土地上門牌號碼台北市○○區○○路2段116
    號建物如附圖所示D1、C1部分拆除，將土地返還原告。並給
    付原告1,164,256元，及自93年4月28日追加訴狀送達翌日起
    至返還土地止，按週年利率5%計算之利息，並按月給付原告
    18,834元；(六)願供擔保請准就前三項聲明中前半段已到期之
    金錢給付部分宣告假執行。
三、被告癸○、戊○○、庚○○、丁○○辯稱：兩造間有代物清
    償及土地交互使用協議，被告之被繼承人闕河禧等人世居系
    爭土地所在，42年間原告徵收闕河禧等所有之東、西、北三
    面土地，當時為顧及闕河禧等之需要，並免另行配置重建，
    故未徵收而保留現址繼續使用，雙方並於45年依協議取直建
    築二村圍牆為界，屬被告所有之臺北市○○段○○段312地號
    土地靠西邊部分劃歸原告之台肥六廠，而310-1地號則允許
    配置原地主闕啟輝房屋基地使用，以不拆遷代替原定應發給
    之補償費與拆遷費而成立代物清償協議，又土地交互使用其
    性質應屬互為租賃，故應類推適用租地建物之法律規定，故
    被告並非無權占有該土地等語。並聲明：駁回原告之訴及假
    執行之聲請，如受不利判決則願供擔保請准免為假執行。被
    告乙○○則辯稱：伊為張水源之長子，張水源去世後，伊沒
    辦理拋棄繼承，但伊四、五十年沒有住在系爭房屋那邊等語
    。並聲明：駁回原告之訴及假執行之聲請。
四、兩造不爭執部分：(一)台北市○○區○○段四小段309-1、310
    -1、314-1 、314-3 地號土地為原告所有；(二)被告所有之台
    北市○○區○○路2 段110 號、112 號、114 號、116 號房
    屋佔用台北市○○區○○段四小段309-1 、310-1 、314-1
    、314-3 地號土地之面積、位置如附圖即土地複丈成果圖；
    (三)原告提出之公告地價表之真正；(四)系爭房屋現狀及附近環
    境如本院92年4 月17日勘驗筆錄所載。兩造經協商簡化爭點
    為：(一)兩造間是否存在交換使用土地之協議？內容為何？(二)
    不當得利依土地法規定計算時，應依年利率多少計算？
五、本院得心證之理由：
  (一)被告辯稱其與原告間存在土地交換使用之協議，固提出備忘
    錄、77年9 月22日申請書、77年11月19日原告南港廠函及88
    年10月6 日議價會議記錄影本各乙份及證人林致德、張忠桓
    、陳廷居為證。惟查，張忠桓之備忘錄業為原告否認其真正
    ，而證人張忠桓業已去世，有
    已無從證明其真正，又證人林致德亦已去世，有
    卷可稽，而證人陳廷居已於69年間自原告處退休，對於被告
    所舉77年之後申請、議價之事無從知悉，且依原告提出之職
    員服務紀錄，於56年之前，該證人均於人事部門任職，對於
    被告所舉兩造曾於42年至45年間協議土地交換使用乙節，亦
    難認證人知悉其事，就此被告並未釋明其證據方法之依據，
    本院認為並無調查之必要。又被告舉出之77年9 月22日申請
    書僅為其先人闕河禧、闕啟輝單方面之陳述，業為原告所否
    認，被告另舉出77年11月19日原告南港廠函及88年10月6 日
    議價會議記錄影本各乙份，固分別記載「為解決貴我雙方相
    互使用土地問題」及「因本公司與闕府互有占用事實及當年
    徵收典故」，縱使該影本為真正，然依其前載簡要內容，實
    不足以認為兩造間就使用土地曾達成何種協議。又原告雖不
    否認現場存有之圍牆係其所建，與兩造使用之範圍大致相符
    等情，惟建築圍牆有多種可能原因，被告並未舉證證明其主
    張，亦難據以認為被告之主張為可採。綜上，應認被告辯稱
    兩造間有交換土地使用之協議乙節，被告並未能舉出足夠之
    證據加以證明，其有關有權占有之主張尚不可採。至於被告
    請求再次勘驗現場乙節，因其所主張待證事實為圍牆所在位
    置與兩造目前使用之範圍差不多，及該圍牆為原告所建兩部
    分，原告均不爭執，故本院並無再次到場履勘之必要，附此
    敘明。
  (二)按所有人對於無權占有或侵奪其所有物者，得請求返還之；
    對於妨害其所有權者，得請求除去之，民法第767 條第一項
    前段、中段分別定有明文。被告癸○、戊○○、乙○○公同
    共有之台北市○○區○○路2段110號房屋無權占用如附圖所
    示A1、A2部分土地（該建物原為闕林吻所有，其去世後由張
    水源及被告癸○、戊○○繼承，張水源去世後由被告癸○、
    乙○○繼承，有
    北市○○區○○路2 段112 號房屋無權占有如附圖所示B3、
    B4、A7、D3部分土地（2 樓為A8、B6、D4部分）；被告戊○○所有之台北市○○區○○路2 段114 號房屋及車庫無權占
    有如附圖所示A4、D2、C2、C3部分土地（2 樓為D5部分，3
    樓為D6部分），被告丁○○所有之台北市○○區○○路2 段
    116 號房屋無權占有如附圖所示D1、C1部分土地，揆諸前開
    規定，被告自應分別將前開部分建物拆除後，將無權占有之
    土地返還予原告。從而，原告本於所有權，訴請被告癸○、
    戊○○、乙○○將坐落系爭土地如附圖A1、A2所示部分建物
    拆除後返還土地；被告庚○○將坐落系爭土地如附圖所示B3
    、B4、A7、D3（2 樓為A8、B6、D4部分）部分建物拆除後返
    還土地；被告戊○○將附圖所示A4、D2、C2、C3（2 樓為D5
    部分，3 樓為D6部分）部分土地返還原告；被告丁○○將坐
    落系爭土地如附圖所示D1、C1部分建物拆除後返還土地，均
    屬有理，應予准許。
  (三)次按無法律上之原因而受利益，致他人受損害者，應返還其
    利益，民法第179 條前段規定甚明。又按城市地方房屋之租
    金，以不超過土地及其建築物申報總價額年息百分之十為限
    ；而於租用基地建築房屋，亦準用之，土地法第97條第1 項
    、第105 條分別定有明文。經查，系爭土地309-1、310-1、
    314-1、314-3 地號86年7 月之公告地價分別為每平方公尺
    30,100元、42,288元、35,395元、30,100元，89年7 月之公
    告地價則分別為每平方公尺30,700元、44,535元、36,711元
    、30,700元，93年1 月之公告地價則分別為每平方公尺30,6
    00元、41,965元、35,538元、30,600元，有原告所提之臺北
    市地價查詢表四份在卷可證（申報地價為該公告地價之80%
    ），而系爭土地坐落台北市○○區○○路上，兩旁商店林立
    ，左側三百公尺即為家樂福量販店及南港區公所，區公所對
    面即南港火車站，有本院92年4 月17日勘驗筆錄一紙在卷為
    憑，斟酌該基地所在之位置、被告使用該基地之經濟價值及
    所受利益等情，本院認其每月租金以不超過系爭土地申報總
    價額年息8%為當。又被告無權占用系爭土地多年已如前述，
    揆諸前開規定，被告癸○、戊○○、乙○○繼承闕林吻及張
    水源自89年2 月1 日起至94年1 月31日止，占用系爭土地（
    110 號房屋），受有相當於租金之不當得利共700,655 元（
    依附圖所示110 號一樓部分A1及A2部分雖占用51平方公尺，
    惟112 號二樓A8有2 平方公尺在A1上方，應各分擔二分之一
    ，故110 號應以面積50平方公尺計算不當得利），自94年2
    月1 日起，每月則受有相當於租金之不當得利11,191元；被
    告庚○○自86年7 月1 日起至91年6 月13日止，占用系爭土
    地（112 號房屋），受有相當於租金之不當得利共344,746
    元（原告請求係依附圖所示占用D3部分4 平方公尺、A7部分
    5 平方公尺、B3部分11平方公尺、B4部分13平方公尺計算不
    當得利），自91年6 月14日起，每月則受有相當於租金之不
    當得利5,900 元；被告戊○○自86年7 月1 日起至91年6 月
    13日止，占用系爭土地（114 號房屋及車庫），受有相當於
    租金之不當得利共536,766 元，自91年6 月14日起，每月則
    受有相當於租金之不當得利9,244 元；被告丁○○自88年5
    月1 日起至93年4 月29日止，占用系爭土地（116 號房屋）
    ，受有相當於租金之不當得利共921,269 元，自93年4 月30
    日起，每月則受有相當於租金之不當得利15,063元（計算式
    均詳見附表所示）。從而，原告訴請被告癸○、戊○○、乙○○給付相當於租金之不當得利700,655 元，及自94年1 月
    26日追加起訴狀繕本送達翌日之94年2 月24日起至返還前開
    占用土地之日止（如在此日前清償，則至清償日止），按週
    年利率5%計算之法定遲延利息，並自94年2 月24日起，至返
    還前開占用土地之日止，按月給11,911元；原告訴請被告庚○○付相當於租金之不當得利344,746 元，及自起訴狀繕本
    此日前清償，則至清償日止），按週年利率5%計算之法定遲
    延利息，並自91年6 月14日起，至返還前開占用土地之日止
    ，按月給付5,900 元；原告訴請被告戊○○給付相當於租金
    之不當得利536,766 元，及自起訴狀繕本送達後之91年6 月
    14日起至返還前開占用土地之日止（如在此日前清償，則至
    清償日止），按週年利率5%計算之法定遲延利息，並自91年
    6 月14日起，至返還前開占用土地之日止，按月給付9,244
    元；原告訴請被告丁○○給付相當於租金之不當得利921,26
    9 元，及自起訴狀繕本送達後之93年4 月30日起至返還前開
    占用土地之日止（如在此日前清償，則至清償日止），按週
    年利率5%計算之法定遲延利息，並自93年4 月30日起，至返
    還前開占用土地之日止，按月給付15,063元，洵屬正當，自
    應准許。逾此部分之不當得利請求，於法無據，應予駁回。
六、原告陳明願供擔保，聲請宣告假執行，經核其勝訴部份，合
    於法律規定，爰酌定相當之擔保金額宣告之；被告癸○、戊○○、庚○○、丁○○陳明願供擔保聲請免為假執行，被告
    乙○○雖未聲明，惟本院依職權認應宣告之，均酌定相當之
    擔保金額併予宣告。原告其餘假執行之聲請，因該部份訴之
    駁回而失所依據，應予駁回。
七、本案事證已臻明確，兩造其餘攻擊防禦方法及所提未經援用
    之證據，經本院審酌後，核與判決結果不生影響，自無逐一
    詳予論駁之必要，併此敘明。
八、據上論結，本件原告之訴為一部有理由，一部無理由，依民
    事訴訟法第79條、第85條第1 項但書、第390 條第2 項、第
    392 條第2項、第3項，判決如主文。
中　　華　　民　　國　　94　　年　　4 　　月　　 8　　日
                  民事第一庭  法  官  高愈杰
以上正本證明與原本無異。
如對本判決上訴須於判決送達後20日內向本院提出上訴狀。
中　　華　　民　　國　　94　　年　　4 　　月　　13　　日
                              書記官  黃瑞華
附表：
占有人      占有期間　　　　　　損害金之計算式
                                （單位：新臺幣元）
癸○、闕　 89.02.01.-89.06.30.  50×42288×80% ×8%
安邦、張                                 ×5/12 =56384
明德       89.07.01.-92.12.31.  50×44535 ×80% ×8%
（110號）                               ×42/12 =000000
           00.01.01.-94.01.31.  50×41965×80% ×8%
                                        ×13/12 =145479
                       合計：700655 元（元以下四捨五入）
        94.02.24. 起每月50×41965×80% ×8%×1/12 =11191
                                      （元以下四捨五入）
庚○○     86.07.01.-89.06.30.  （24×30100+ 5×42288+
（112號）          4×35395）×80%×8%×36/12=000000
           00.07.01.-91.06.13.  （24×30700+ 5×44535+
                   4×36711）×80%×8%×703/360=138265
                       合計： 344746 元（元以下四捨五入）
        91.06.14. 起每月（24×30700+ 5×44535+ 4×36711）
                             ×80%×8%×1/12=5900
                                       （元以下四捨五入）
戊○○　   86.07.01.-89.06.30.  （3×30100+ 8×42288+
（114 號）         35×35395）×80%×8%×36/12 =000000
           00.07.01.-91.06.13.  （3×30700+ 8×44535+
                   35×36711）×80%×8%×703/360=216620
                       合計：536766 元（元以下四捨五入）
        91.06.14. 起每月（3×30700+ 8×44535+35×36711）
                          ×80% ×8%×1/12 =9244
                                      （元以下四捨五入）
丁○○     88.05.01.-89.06.30.  （11×30100+ 70×35395）
（116 號）              ×80% ×8% ×13/12 =000000
           00.07.01.-92.12.31.  （11×30700+ 70×36711）
                        ×80% ×8%×43/12 =000000
           00.01.01.-93.04.29.  （11×30600+ 70×35538）
                        ×80% ×8%×119/360 =59749
                      合計： 921269 元（元以下四捨五入）
        93.04.30. 起每月（11×30700+ 70×36711）
                           ×80% ×8%×1/12 =15063
                                      （元以下四捨五入）
